【裁判字號】    97,訴,731
【裁判日期】    980115
【裁判案由】    遷讓房屋等
【裁判全文】
臺灣士林地方法院民事判決               97年度訴字第731號
原      告  乙○○
                      樓
訴訟代理人  何邦超律師
被      告  丁○○
            丙○○
上列二人共  楊擴舉律師
同訴訟代理
人
上列當事人間請求遷讓房屋等事件，經本院於民國97年12月17日
言詞辯論終結，判決如下：
    主  文
原告之訴及其假執行之聲請均駁回。
訴訟費用由原告負擔。
    事實及理由
一、原告起訴主張：被告丁○○與原告於民國95年7 月25日簽訂
    房屋租賃契約（以下簡稱系爭契約），約定由被告丁○○向
    原告承租坐落於台北市○○區○○段1 小段33地號土地及其
    上建號為台北市○○區○○段1 小段1548、1568建號，門牌
    號碼為台北市○○○路280 號1 樓、280 號地下1 樓如附圖
    所示斜線部分之建物部分（以下簡稱系爭建物部分），租賃
    期間自95年8 月15日起至100 年8 月14日止，每月租金為新
    臺幣（下同）120,000 元，被告丁○○簽約當時並承諾原告
    得每年調漲租金，被告丁○○承租系爭建物部分後，旋即於
    同年9 月13日獨資開設商號辛○○○，96年9 月15日原告將
    系爭房地租金調漲為每月130,000 元後，被告丁○○於同年
    10 月15 日告知原告，該辛○○○已於95年12月11日改為合
    夥組織，且負責人已變更為被告丙○○，因此被告丁○○與
    原告合意終止系爭契約，但仍續占有使用系爭建物部分。然
    被告丙○○嗣卻遲未與原告簽訂新的租賃契約，被告二人顯
    自96年10月15日起即無權占有系爭建物部分，自應負遷讓返
    還之責。又被告無權占用系爭建物部分，依社會通常觀念應
    獲有相當於租金之利益，致原告於被告占用期間每月受有相
    當於租金之損害130,000 元。為此，基於所有權之作用及不
    當得利法律關係，聲明請求：(一)被告應共同將系爭建物部分
    騰空返還予原告；(二)被告應自97年2 月15日起至將系爭建物
    部分騰空返還予原告之日止，按月連帶給付原告130,000 元
    ；(三)願供擔保請准宣告假執行。
二、被告則以：原告於締約之初即明知被告丁○○承租系爭房地
    係為作為營業處所之用，且係由被告二人成立合夥在該處經
    營辛○○○，實際承租人為該合夥，僅不過由被告丁○○以
    其名義出面向原告承租，嗣辛○○○登記資料變更為合夥，
    係被告二人間之內部關係，尚與系爭契約之履行無涉，不應
    成為系爭契約終止之事由，再被告丁○○亦未曾有與原告合
    意終止系爭契約之意思表示，被告迄今仍按期繳付租金，系
    爭契約效力仍然存在，被告的占有並非無權占有等語，資為
    抗辯；並聲明：(一)原告之訴及假執行之聲請均駁回；(二)如受
    不利判決請准提供擔保免假執行
三、不爭執事項與爭點整理：
（一）不爭執事項：
   1、系爭契約書面並未約定每年調漲租金。
   2、原告尚未返還押租金360,000元予被告。
   3、原告於96年10月15日、11月14日、12月14日至被告辛○○○的處所收取金錢總計390,000 元。
   4、被告處目前並無持有系爭契約書面。
（二）爭執事項：
   1、系爭契約是否於96年10月15日即已為原告與被告丁○○間
      合意終止？
   2、嗣辛○○○組織登記資料變更為合夥是否構成系爭契約終
      止之原因？
四、本院得心證之理由：
（一）系爭契約之當事人
   1、按合夥人依約定或決議執行合夥事務者，於執行合夥事務
      之範圍內，對於第三人，為他合夥人之代表，民法第679
      條定有明文。又合夥之事務約定由合夥人中數人執行者，
      不惟其內部關係應由該數人共同執行之，即在對外關係，
      依民法第168 條亦應由該數人共同為代理行為，若僅由其
      中一人為之，即屬無權代理行為，非經該數人共同承認，
      對於合夥不生效力，最高法院28年上字第1533號著有判例
      。反之，合夥人若約定僅由其中一人為代表者，自得由該
      執行合夥人對外代理為法律行為。
   2、本件原告主張系爭契約係與被告丁○○個人所簽訂，並提
      出系爭契約書面為證，被告對於系爭契約書面僅有被告丁○○之簽名乙節並不爭執，惟以當時原告知悉被告為合夥
      並推由被告丁○○在契約上簽名為辯。經查：簽訂契約當
      時被告丙○○在場，且系爭建物部分係承租做為營業場所
      等情，為原告所知悉，此經證人即參與實際洽談的原告配
      偶庚○○證稱：「丙○○有在現場」等語明確，核與被告
      丁○○在庭自證述：「（問：你當初為何要租這房子？）
      當初我是看租金便宜才租的，這是朋友介紹的，是另外一
      個股東丙○○看上的，是一個我們店裡面的一個師傅介紹
      ，那師傅認識原告，那時租金12萬元，我是租來經營日本
      料理『辛○○○』」，「（問：訂立租約的時候，你為何
      不用辛○○○的名義簽約而是用你個人的名義簽約？）還
      沒有正式經營，這是租房子當時還在籌備中」，「（問：
      你為何不乾脆大家一起租，為何你只用你的名義？）當時
      只說由我出名來租，由我去看現場，但是訂立租約的時候
      ，丙○○也在旁邊。原告訂約的時候我跟丙○○要合夥經
      營辛○○○」，「（問：當初訂約來講，到底房東是跟你
      個人訂約還是合夥訂約？）當初我跟丙○○都有在場，原
      告就是跟我們兩人所組成的合夥來訂約」等語有關被告當
      場業已表明係合夥經營綦詳一致，又在場的證人即被告友
      人戊○○證稱：「（問：辛○○○租的時候你有到現場嗎
      ？還有何人在場？）有，我有在場，還有丙○○、丁○○
      、庚○○、乙○○及他先生，還有介紹的師傅、己○○，
      另丁○○的弟弟也有在現場」，「（問：有說過實際上租
      的人是一個合夥？）是的，他們都知道」，「（問：為何
      你這麼明確他們都知道？當時為何沒有反對？）因為我有
      在場所以記得很清楚，因為當時辛○○○還在籌備中，私
      底下丙○○有跟丁○○說由丁○○代表來簽合約，丁○○
      當時有同意。丁○○當場向房東說我和丙○○是合夥，由
      我來代表簽約，房東庚○○當時說好沒有意見，你們二人
      說好就好我沒要緊（台語）」等語亦明確可佐。原告既已
      知悉被告為合夥，且被告丁○○係受該合夥推舉與原告訂
      立系爭契約之人，是實際與原告簽約之相對人應為被告二
      人所成立之合夥，並不受系爭契約書面形式上僅載明被告
      丁○○為相對人所影響，應堪認定，原告該部分的主張，
      並不足採。
（二）系爭契約的效力
   1、原告主張系爭契約於96年10月15日即由其與被告丁○○合
      意終止乙節，為原告於起訴時陳稱：被告丁○○於96年10
      月15日向原告付租時，告知原告於95年12月11日就將辛○○○改為合夥組織，負責人為被告丙○○，被告丁○○並
      與原告約定終止原租約，同時交還系爭契約書面，並約由
      辛○○○合夥組織與原告另擇日簽訂租賃契約書面，並據
      原告提出營利事業資料查詢、系爭契約書面原本為證，被
      告對於變更組織登記之事實並不爭執，惟否認有與原告合
      意終止系爭契約的表示，經查：96年10月15日當日被告丁○○至原告處的詳情，為被告丁○○證稱：「（問：為何
      起初由你出名訂約，後來卻有換約的問題？）因為丙○○
      出的錢比較多，關於經營所提出的意見也很多，所以我乾
      脆就叫由丙○○來負責經營，因為房東後來要實際的負責
      人來簽約，所以才發生換約的問題」，「因為原告很多問
      題都要直接找我，我又不能一個人作決定，後來原告決定
      要找辛○○○實際負責人作為契約的相對人」，「（問：
      你能把換約過程說明一下？）97年1 、2 月間原告說新契
      約已經打好了，要我把原契約及租金以及帶同丙○○一起
      過去，可是當天丙○○沒有去，只有名為戊○○的女子和
      我一起到原告家裡，戊○○是丙○○要她跟我到原告家，
      而且是要戊○○在場先過目契約的內容是什麼，如果可以
      的話，就把新契約帶回去給丙○○簽名蓋章，可是一到原
      告家裡錢和契約都被原告收走了，而且原告也沒有把新契
      約拿出來，原告當時說要丙○○親自過來，所以當場並沒
      有簽署任何新的契約，之後我們就繼續繳租金繳到現在，
      …」，「（問：你覺得把原來的契約交給原告，這算不算
      你們不打算在繼續租房子？）我們會交原契約給原告，是
      因為要換新契約的原因才交給原告」等語被告丁○○僅因
      讓原告便於向被告丙○○接洽系爭契約事宜，而有返還原
      告系爭契約書面，變更書面上相對人為丙○○而重訂契約
      書面之舉，並無停止租賃之意甚明，核與當日在場之證人
      陳佳棋證述：「（問：為什麼要換約？）因為負責人有換
      人，每次房東問丁○○時，丁○○都說要問丙○○看可不
      可以，後來房東就說每次問你你都說要問負責人，那不然
      這樣我就跟你們負責人來簽約好了」，「（問：96年10月
      14日你跟丁○○一起去簽約，丁○○當時帶什麼去現場？
      ）我們帶了現金13萬元及舊的契約」，「（問：為何那天
      沒有帶回舊的契約？）房東叫我們帶舊的契約，我們就帶
      去，後來房東說負責人丙○○沒來暫時不簽約。丁○○當
      時將舊的契約交給庚○○，庚○○拿了之後就交給原告，
      原告就往地下室走了，所以沒有再把舊約拿回去，然後回
      去後就跟丙○○說人家就是要跟你打契約，你就走一趟吧
      」，「（問：為什麼這麼久丙○○都沒有簽新約？）丙○○因為與庚○○只要一講話都會比較大聲，所以丙○○就
      要我去代表簽約，庚○○又不願意，我去找過庚○○二、
      三次，但庚○○還是堅持要丙○○本人來簽約。後來過了
      一、二個月後，租金後來不是房東來收就是我們過去繳給
      房東，…」，「（問：96年11月14日是如何繳錢的？）這
      是他們員工來收的」，「（問：員工來收的時候如何表示
      他有收到錢？）因為我有跟庚○○通電話，我有跟他講房
      租已經到了，請派人來收錢，我都是用廠商簽收簿給他們
      簽收」，「（問：10月15日你叫你助理去簽收的時候，也
      是都有註明店租？）有」，「（問：11月14日來收的人有
      無看到你寫店租？）來收的人有看到我有寫店租」等語有
      關被告丁○○所持有的系爭契約書面，為原告拿去後即未
      再返還被告情節相符，嗣租金之交付，均無法在系爭契約
      上註明，而必須註記於簽收簿等情明確，並有被告提出分
      別於「10月15日」、「11月14日」、「12月14日」，且均
      有「崟瑞行」、「店租」、「民生西路2801 F」字樣、並
      有金額均為130,000 元，均為甲○○簽名收受之付款簽收
      簿可資佐證。而證人即原告在崙瑞行的員工甲○○亦證稱
      在上開標註時間確實至辛○○○收取金額情節無訛，是上
      開證詞合於客觀事證，應堪採憑。是原告於96年10月15日
      取得被告丁○○所持有的系爭契約書面後，仍按月派員至
      被告租屋處收取金額，亦應堪確定，原告既於解約後，仍
      有類此按時收取使用對價金額之行為，則其所陳與被告丁○○於96年10月15日即達成終止系爭契約之合意，已有疑
      義。
   2、雖原告對此以雙方合意的內容係終止舊約訂立新約，在終
      止後所收取的金額係相當於租金的賠償金，並聲請證人庚○○證稱：「在96年10月14日被告丁○○拿12張支票到崟
      瑞行公司，並告知我們負責人更名了，現在要由辛○○○
      負責人丙○○來簽訂新的契約，我說要重新簽訂契約才算
      數，要不然有不定期契約的問題，…，被告丁○○就說要
      回去商量，隔天（即15日）丁○○就帶原契約到我們公司
      然後說要作廢，那我說要重新簽訂新契約，沒有簽訂婚契
      約之前如果拿的錢也不算租金，…。因為負責人丙○○他
      媽媽生病沒有時間，等丙○○忙完在過來，我不願意丁○○代簽，後來丙○○也一直聲稱沒有空，契約也都沒有再
      簽」、「因為沒有新定契約，所以就沒有繼續去辛○○○
      收錢。11月14日以後還是有去辛○○○要賠償金的，在12
      月、97年1 月，前三次（即10月15日下午、11月、12月）
      是甲○○去收的錢，最後一次（即97年1 月）是被告派人
      過來」等語，證人即在場的原告員工己○○亦證述：「被
      告丁○○先生都會在14日會來我們公司，…，14日丁○○
      有來告知我們已更換負責人，並且也有拿支票過來，當時
      是庚○○跟丁○○說既然換負責人就要更換契約，也不願
      意收支票，丁○○是拿一年份的支票過來，支票面額都是
      十二萬元，發票人是誰不清楚。丁○○當時沒有帶契約書
      面過來，我是在15日有看到丁○○帶契約過來，因為丁○○前一天帶支票過來，而我們沒收，丁○○就說要回去商
      量，所以第二天又帶著原契約來，而且說要訂立新契約，
      當時原告有在現場，因為來的人不是更換的負責人，所以
      當天原告就不願意訂」等語有關原告之配偶庚○○因被告
      丁○○稱辛○○○業已更換負責人即認系爭契約不生效力
      ，須重訂契約，否則不收租金一致。惟租賃契約終止，又
      約定重訂契約應僅在當事人相同，且承租人有續予承租的
      意思始有可能約定，此為契約期間的更新（民法第449 條
      第2 項、第451 條參照），若如原告所主張系爭契約之相
      對人僅被告丁○○一人，於合意終止後，透過原告與被告
      丁○○的合意即要迫使被告丙○○與原告締約，因該合意
      的拘束力本不及於被告丙○○，被告丙○○自無必須與原
      告締約之理。是如被告所辯稱原告係與被告所成立之合夥
      締結契約，因合夥負責人的登記變更，有於系爭契約書面
      作名實相符之更改，故在系爭契約仍續行下，要求另一合
      夥人即被告丙○○出面將系爭契約書面的相對人名義更改
      為丙○○，顯現被告丙○○有同樣承租的利益，應較為合
      理。況原告於取得系爭契約書面仍於聲稱終止日即96年10
      月15日後，收取96年11月15日起至12月14日間被告使用的
      對價130,000 元，且仍載於房租付款明細欄內，有系爭契
      約書面影本在卷足稽，並經本院核閱無訛，其後又定期向
      被告收取使用對價，已如前述，足認原告於96年10月15日
      後仍有認收取的對價與租金性質相同的認識。再依前開所
      述，本院亦認原告實際係與被告所成立的合夥締結系爭租
      賃契約，只要合夥同意由被告丙○○對外為代理人，自不
      因書面上相對人欄被告丁○○更改為被告丙○○，而使系
      爭契約的效力受到影響，是證人庚○○以合夥負責人變更
      即將使系爭契約更新為不定期租賃契約云云，純屬個人對
      租賃相關規定的誤解，自難為憑。從而，原告有關系爭契
      約於96年10月15日即合意終止的主張，應不可採。
   3、原告於96年10月15日後仍持續收受被告相當於租金的對價
      ，至97年2 月間因原告邀集被告丙○○重提租賃條件，為
      被告丙○○所拒，原告自此拒絕受領租金，惟被告仍續予
      提存，至今並未發遲延繳付情事，為被告提出本院提存所
      97年度存字第449 號提存書為證，並經本院核閱無訛，原
      告亦未爭執，是系爭契約迄今尚不生何終止之事由，也未
      見原告或被告在系爭契約存續期內有其他合法終止系爭契
      約之意思表示，系爭租賃契約應仍有效，堪足認定。
五、綜上所述，原告與被告間的系爭租賃契約並未因終止而失其
    效力，被告占有系爭建物部分，自非無權占有，則原告基於
    基於所有權之作用及不當得利法律關係，請求被告應共同將
    系爭建物部分騰空返還予原告，並應自97年2 月15日起至將
    系爭建物部分騰空返還予原告之日止，按月連帶給付原告13
    0,000 元，為無理由，不應准許。原告之訴既不應准許，則
    其假執行之聲請，即失所依據，併予駁回。
六、本件事證業已明確，兩造其餘主張陳述、所提之證據及聲請
    調查之證據，經本院審酌後，認均不足以影響本判決之結果
    ，均毋庸再予論述，附此敘明。
七、結論：本件原告之訴為無理由，應依民事訴訟法第78條，判
    決如主文。
中    華    民    國    98    年    1     月    15    日
                  民事第二庭  法  官  古振暉
以上正本證明與原本無異。
如對本判決上訴，應於判決送達後20日內向本院提出上訴狀。
中    華    民    國    98    年    1     月    20    日
                              書記官  楊錫芬


司法院資訊處製作；財團法人民間司法改革基金會備份。
